臺灣高等法院民事判決　　　　　　　　 94年度上易字第187號
上　訴　人　巨通保全股份有限公司
法定代理人　朱鳳麗
訴訟代理人　林思銘律師
被 上 訴人　國際巨星社區管理委員會
法定代理人　詹資文
訴訟代理人　蔡榮德律師
上列當事人間損害賠償事件，上訴人對於中華民國 93年11月4日
臺灣桃園地方法院92年度訴字第1910號第一審判決，提起上訴，
本院於中華民國94年9月27日言詞辯論終結，判決如下：
    主  文
原判決關於命上訴人給付超過新台幣肆拾萬柒仟柒佰陸拾陸元本
息部分，及該部分假執行之宣告，暨訴訟費用之裁判均廢棄。
前開廢棄部分，被上訴人在第一審之訴及假執行之聲請駁回。
其餘上訴駁回。
第一、二審訴訟費用由上訴人負擔二分之一，餘由被上訴人負擔
。
    事實及理由
一、被上訴人法定代理人詹資文變更為許家源，94年 4月再變更
    為詹資文，有社區管理委員會會議紀錄可稽（見本院卷第88
    頁），詹資文聲明承受訴訟，核無不合，應予准許。又，本
    件係基於上訴人自己之利益而上訴（見本院卷第57頁），故
    其上訴之效力不及於原審共同被告歐陽鎮浩，合先敘明。
二、被上訴人主張：原審被告歐陽鎮浩（冒名趙令川）為上訴人
    雇用派駐於被上訴人社區擔任總幹事，並為被上訴人負責管
    理、收取社區住戶所繳納維護等相關費用，再將結餘款項存
    入被上訴人於銀行所設帳戶內。然原審被告歐陽鎮浩利用職
    務之便，自 91年10月起至92年4月止，連續侵占其為被上訴
    人所收取住戶繳納之款項，共計達81萬8457元，爰依民法第
    184條、第188條規定，請求上訴人及原審被告連帶賠償被上
    訴人所受之損害81萬8457元及利息等語。
三、上訴人則以：依兩造間之契約書，被上訴人未於事故發生14
    日內以書面通知上訴人視同棄權，上訴人不負賠償責任。且
    兩造契約書約定，最高賠償總額以一個月之服務費即24萬70
    00元為限。又被上訴人之財務、監察委員未善盡查核帳務之
    責，亦與有過失。另被上訴人尚有92年3月之服務費24萬700
    0元未給付，故主張抵銷等語，資為抗辯。
四、原審判命上訴人應連帶給付被上訴人57萬1457元，及自民國
    92年11月13日起，至清償日止，按年息百分之五計算之利息
    。駁回被上訴人其餘之訴。上訴人提起上訴，聲明求為將原
    判決不利上訴人部分廢棄，並就前開廢棄部分，駁回被上訴
    人於原審之訴暨假執行之聲請。其除引用原審之陳述外，並
    補陳略以：
  (一)消保法第11條後段之適用，係以契約條款有疑義為前提，系
    爭合約第 9條之期應係「其」之誤繕，已經原審肯認，本條
    後段部分，雖語意不清，然前段係就損害賠償為最高賠償額
    之約定，並無疑義而屬明確，原審顯係以司法解釋，取代當
    事人無疑義之契約條款，自屬不當，及不得以後段有疑義，
    而另為解釋，以取代雙方無疑義之意思合致。
  (二)按私法自治、契約自由原則之下，當事人自得斟酌個案具體
    情況，為損害賠償總額之約定，雙方合意以一個月之服務費
    為損害賠償之總額，係衡平雙方之利益，對於僱用人需依民
    法第 188條所負之連帶賠償責任，予以緩和，使上訴人不致
    因僱用人對於他人之侵權行為，而影響僱用人之業務經營，
    亦經被上訴人同意，自應予以尊重。
  (三)保全業競爭者眾，締約之雙方當事人並非處於不平等之地位
    ，被上訴人若不欲緩和上訴人此項責任，自得另覓其他保全
    業者，故雙方締約之地位平等，上訴人並未處於經濟優勢，
    相較之下，被上訴人之議約能力，反較上訴人強，此由合約
    第 11條第2項約定管轄法院為被上訴人所處之桃園，而非上
    訴人原處之新竹可知，故雙方就緩和上訴人依民法第 188條
    所負連帶賠償責任之合意，應予尊重。更不應認有違誠信原
    則，而認定雙方合意無效。
  (四)原審認被上訴人對於此損害並無與有過失，然被上訴人依公
    寓大廈管理條例第 34條第6款之規定，負有收益、公共基金
    及其他經費之收支、保管及運用之職務，自應盡其對帳之責
    。且依現行公寓大廈管理之實際運作，上訴人所派給之總幹
    事歐陽鎮浩，僅負責收取管理費，被上訴人之印章及帳戶存
    摺，依一般情形，係由被上訴人之主任委員與財務委員分管
    ，且管理委員會每月均應公告財務報表，並將每月總幹事所
    取之款項存入帳戶中，本件被上訴人自歐陽鎮浩持續侵占公
    款長達七個月之期間，始行發現，難謂其對於其職務之監督
    、管理無過失。
  (五)本件披上訴人查帳之程序及期間為何，應其最為知悉，原審
    課上訴人對此事實舉證之不利益，顯失公平，被上訴人對於
    財務、監察、主任委員已善盡查核帳務之責，自應負舉證之
    責等語。
五、被上訴人就原審駁回其訴部分，未上訴已確定，其除引用原
    審之陳述外，聲明求為駁回上訴，並補陳略以：
  (一)損害賠償本以回復原狀為原則，歐陽鎮浩既侵占被上訴人之
    款項，應返還全部款項，上訴人既與之負連帶賠償責任，其
    二人自應連帶負回復原狀即返還全額侵占款之責。
  (二)依民法第188條第3項規定，上訴人於賠償被上訴人損失後，
    仍得向歐陽鎮浩請求全額之損害賠償，上訴人顯無任何損失
    可言。
  (三)上訴人稱僅應負擔一個月服務費之賠償責任，則被上訴人與
    歐陽鎮浩就全部之損害，即無負連帶賠償責任，顯不符合民
    法第188條之立法意旨。
  (四)依據雙方合約第9條第2項前段既載明上訴人應負實際損害金
    額，則原判決認定上訴人應負全部賠償責任，自符合兩造合
    約之約定。按合約第9條第2項規定之「期」字未必是「其」
    字之誤繕，亦有可能是「儘量朝著」以最高賠償總額．．．
    為限之意，故雙方亦未曾合意賠償總額以一個月服務費為限
    ，故此條文之文義本未必有利於上訴人。再者，細究兩造委
    託管理服務契約書第 9條第5項第a、b、d款用詞，均可顯示
    雙方乃約定損害賠償應按實際損金額為準，始會有上開「損
    失物品清單（包括名稱、數量、進價等）」、「進出帳冊、
    庫存資料等單據憑證」、「賠償額度」、「就賠償金或回復
    原狀所需費用」。
  (五)上訴人既承認歐陽鎮浩乃其公司所指派，依兩造之委託管理
    服務契約書第7條第1項、第8條第1項約定，歐陽鎮浩之執行
    職務行為乃由上訴人負責管理，其基於職務行為所涉及之侵
    權責任，上訴人自無從推卸予他人。況歐陽鎮浩乃上訴人所
    選用、僱用大陸人士且違法來台，益可佐證其選任亦有重大
    疏失，自無過失相抵之適用。
  (六)委託管理服務契約書第9條第1項，益證兩造對於歐陽鎮浩之
    侵權及監守自盜行為，已明定由上訴人負管理不當責任，是
    上訴人自不得再將其選任及管理不當之責任推卸予被上訴人
    等語。
六、被上訴人主張原審被告歐陽鎮浩為上訴人所雇用派駐於被上
    訴人之社區擔任總幹事，並負責管理、收取社區所繳納維護
    等相關費用，再將結餘款項存入被上訴人於銀行所開設帳戶
    內，而原審被告歐陽鎮浩，利用職務之便，自91年10月起至
    92年4月止，連續侵占為被上訴人收取之款項達 81萬8457元
    等情，有被上訴人提出社區財務報表（管理費收費明細表）
    七份（原審卷 11-49頁）、綜合存款存摺影本乙份、萬通商
    業銀行往來明細查詢影本四紙、自 91年10月份起至92年4月
    份止管理費用收據七本等為證（外放），且為上訴人所不爭
    執，堪信為實在。故本件所應審酌者為，上訴人之抗辯是否
    可取是也，茲分述於次：
  (一)上訴人辯稱：依兩造間之契約書第9條第2項約定，其最高賠
    償總額應以本契約金額一個月之服務費（24萬7000元）為限
    云云。經查兩造簽訂「委託管理服務契約書」（下稱系爭契
    約），期間自91年9月1日起，至 92年8月31日止。系爭契約
    第9條第2項記載：「乙方（指上訴人）賠償範圍以甲方當事
    人（指被上訴人）所受之實際損害額為限，期（其）最高賠
    償總額以本契約金額一個月之服務費為限，其原告與被告之
    法律訴訟，依法院之民、刑事判決依據裁定賠償之金額逾刑
    責。」等文字，語意不清，無從理解。按解釋當事人之契約
    ，應以當事人立約當時之真意為準，而真意何在，又應以過
    去事實及其他一切證據資料為斷定之標準，不能拘泥文字致
    失真意（最高法院39年台上字第1053號判例參照）。本件就
    上開系爭契約記載資料文義觀之，本項約定，應係約定三種
    賠償之方式：即「乙方（指上訴人）賠償範圍『以甲方當事
    人（指被上訴人）所受之實際損害額為限』；『其最高賠償
    總額以本契約金額一個月之服務費為限』；『其原告與被告
    之法律訴訟，依法院之民、刑事判決依據裁定賠償之金額逾
    （與）刑責（為限）。』」兩造於修訂系爭契約時應為選擇
    ，究竟採用何種賠償方式，將其不採用部分刪除。例如採用
    第一種方式：即「乙方賠償範圍以甲方當事人所受之實際損
    害額為限」；第二種方式則為：「乙方賠償範圍，其最高賠
    償總額以本契約金額一個月之服務費為限」；第三方式為：
    「乙方賠償範圍，其原告與被告之法律訴訟，依法院之民、
    刑事判決依據裁定賠償之金額逾（與）刑責（為限）。』」
    ，其不採用部分，於簽約時應予刪除。換言之，第一種方式
    ，以甲方當事人所受之實際損害額為限；第二種方式則其最
    高賠償總額以本契約金額一個月之服務費為限；第三方式為
    ：依法院之判決依據。兩造於簽約時並未為選擇所約定賠償
    之方式，而上訴人所提供被上訴人警衛保全等服務，其與被
    上訴人間應為消費關係，系爭契約又為上訴人所採用之定型
    化契約。依消費者保護法第11條之規定：「企業經營者在定
    型化契約中所用之條款，應本平等互惠之原則；定型化契約
    條款如有疑義時，應為有利於消費者之解釋。」；另同法第
    12條規定：「定型化契約中之條款違反誠信原則，對消費者
    顯失公平者，無效。定型化契約中之條款有下列情形之一者
    ，推定其顯失公平：一、違反平等互惠原則者。二、條款與
    其所排除不予適用之任意規定之立法意旨顯相矛盾者。三、
    契約之主要權利或義務，因受條款之限制，致契約之目的難
    以達成者」。又依消費者保護法施行細則第13條規定：「定
    型化契約是否違反誠信原則，對消費者顯失公平，應斟酌契
    約之性質、締約目的、全部條款內容、交易習慣、及其他情
    事判斷之」。查本件前開兩造間所簽訂之系爭契約書係由上
    訴人所提供之定型化契約，而賠償之範圍，有上述三種方式
    ，兩造未於簽約時，為適當之選擇，依據前揭說明，自應探
    求兩造之真意，為有利於被上訴人之解釋，即應依第一種方
    式，以甲方當事人所受之實際損害額為限；或第三方式為：
    依法院之判決依據，至為明顯。上訴人抗辯應依第二種方式
    ：即賠償範圍，其最高賠償總額以本契約金額一個月之服務
    費為限云云，非有可取。
  (二)上訴人又辯稱：依兩造間之契約書第9條第5項約定，被上訴
    人未於事故發生14日內以書面通知上訴人應視同棄權，上訴
    人不須負賠償責任云云。惟行使債權，履行義務，應依誠實
    及信用方法，為民法第148條第2項所明定。故當事人約定之
    行使債權、履行債務期間顯失公平，即應依誠信原則予以檢
    驗。兩造已訂立前述書面契約，兩造就保全服務期間之賠償
    程序起算期日，以該定型化契約中之條款（即被上訴人之賠
    償案件應於事故發生14日內以書面提出並附各種資料），就
    該項約定部分是否不生效力，此觀諸消費者保護法第11條：
    「企業經營者在定型化契約中所用之條款，應本平等互惠之
    原則。定型化契約條款如有疑義，應為有利於消費者之解釋
    。」及同法第 12條第1項、第2項第3款：「定型化契約中之
    條款違反誠信原則，對消費者顯失公平者，無效。定型化契
    約中之條款有下列情形之一者，推定其顯失公平．．．三、
    契約之主要權利或義務，因受條款之限制，致契約之目的難
    以達成者。」之立法精神，不難明瞭。蓋兩造既同意上訴人
    之賠償責任（系爭合約9之2參照），但若依上開賠償程序之
    約定，以被上訴人於事故發生14日提出書面請求，並提供報
    警及各種資料，則於事故發生後逾14日始知悉者，已逾起算
    日，則顯難達到賠償之目的，故此項約定自不足以保護消費
    者即被上訴人，應不生效力。上訴人此項抗辯，核無可取。
  (三)上訴人另抗辯：被上訴人之財務委員、監察委員、主任委員
    未善盡查核帳務之責，使原審被告歐陽鎮浩連續侵占款項致
    損害擴大，亦與有過失云云。按損害之發生或擴大，被害人
    與有過失者，法院得減輕賠償金額或免除之，民法第 217條
    第 1項定有明文。此項規定之目的，在謀求加害人與被害人
    間之公平，故在裁判上法院得以職權減輕或免除之（最高法
    院85年台上字第1756號判例參照）；又，民法第 224條所謂
    代理人，應包括法定代理人在內，該條可類推適用於同法第
    217條被害人與有過失之規定，亦即在適用民法第217條之場
    合，損害賠償權利人之代理人或使用人之過失，可視同損害
    賠償權利人之過失，適用過失相抵之法則（最高法院73年台
    上字第2201號判例參照）。故於被害人本身，或其代理人或
    使用人對於損害之發生或擴大與有過失時，應由法院斟酌情
    形，減輕或免除加害人之賠償金額，以免失諸過苛。因之不
    論加害人之行為係故意或過失，僅須被害人或其代理人或使
    用人就損害之發生或擴大，有應負責之事由，不問其係出於
    故意或過失，基於衡平原則及誠實信用原則，即有該法條所
    定過失相抵原則之適用。本件被上訴人於原審自認：原審被
    告歐陽鎮浩侵占被上訴人社區款項未存入銀行，收據部分若
    有存根可查的話，被上訴人會對帳，有些款項因為沒有存根
    ，被上訴人無法查核，故查對不出正確的數據等語。原審被
    告歐陽鎮浩於原審亦稱：伊侵占之方式是於收款時未將所收
    款項之全額存入銀行，有些款項並無存根，伊亦會將有些收
    款單加以改過等語（見原審卷145、146頁筆錄）。且原審被
    告歐陽鎮浩侵占款項自91年9月30日起至92年4月30日止，達
    七個月之久，直至92年5月1日第八屆管理委員交接，才發現
    蛛絲馬跡（見被上訴人所制作原審被告歐陽鎮浩（趙令川）
    侵占之佐證資料說明書前言），足見被上訴人對其社區款項
    之收取，未有適當之管理制度，對管理員即總幹事之收款行
    為，亦未為適當之監督查核，致其所收取款項之金額多少，
    無從稽核；及其有無存入銀行，無人聞問，啟原審被告歐陽
    鎮浩有可乘之機，是被上訴人對損害之發生或擴大，自難辭
    其咎，是上訴人辯稱對本件侵占款項事故之發生，被上訴人
    與有過失，請求減輕其賠償等語，非無可取。惟查上訴人公
    司係以保全為業，承攬被上訴人社區之保全業務，關係被上
    訴人社區全體住戶之生命、財產之安全，對其所指派保全人
    員之身世、背景及其品格、操守，自應盡善良管理人之責任
    ，為適當之調查考核，本件原審被告歐陽鎮浩原係大陸潛入
    之人士，並冒名趙令川，上訴人竟疏於查核，自應負主要之
    過失責任，是本院審酌兩造過失之比例，以八比二為適當，
    即被上訴人就本件損害之造成，應自負二成之過失責任。換
    言之，應減輕上訴人二成之賠償責任，就其所造成被上訴人
    損害金額之80％，負其賠償責任即654,766元《8184 57×80
    ％＝ 654,766（元以下四捨五入）》。原審以原審被告歐陽
    鎮浩之故意侵占行為，方為造成被上訴人損害之原因，而被
    上訴人社區住戶眾多，每月收入支出金額龐大繁雜，欲逐筆
    核帳已屬不易等情，被上訴人實難查證而防免該侵占危險之
    發生，難謂被上訴人之行為亦為促成本件損害發生或擴大之
    共同原因等語，尚有未洽。
  (四)再上訴人辯稱：被上訴人尚有 92年3月之服務費24萬7000元
    未給付，故主張以該款項抵銷本件損害賠償金額等語。被上
    訴人對其92年3月之服務費 24萬7000元，尚未給付上訴人之
    事實，並不爭執。惟主張依民法第 339條規定「因故意侵權
    行為而負擔之債，其債務人不得主張抵銷」，而主張上訴人
    不得以之抵銷云云。按二人互負債務，而其給付總類相同，
    並均屆清償期者，各得以其債務與他方之債務，互為抵銷，
    民法第334條第1項定有明文。而上訴人對於其受僱人侵權行
    為，致被上訴人因而受相當金額之損害，固依民法第 188條
    第1 項前段之規定，難免於賠償之責，顧此種因受僱人侵權
    行為所生之損害賠償之債，揆與因故意侵權行為而負擔之債
    並非相同，故上訴人以其所應收之服務費互相抵銷，即不在
    同法第三百三十九條規定不得抵銷之列。查，被上訴人與上
    訴人相互所負之債務，其給付總類均為金錢之債，並均屆清
    償期，則上訴人以其對被上訴人之服務費24萬7000元債權主
    張抵銷，應予准許。本件上訴人應賠償被上訴人 654,766元
    ，有如前述，上訴人再以前開服務費24萬7000元抵銷後，被
    上訴人請求上訴人40萬7766元（654,766－247,000＝407,76
    6元），即非無據。
七、綜上所述，被上訴人本於侵權行為的損害賠償法律關係，請
    求上訴人給付之57萬1457元，及自民國92年11月13日起，清
    償日止按週年利率5%計算之利息，於40萬7766元及自92年11
    月13日起算之法定遲延利息部分，為有理由，應予准許。逾
    此所為請求，為無理由，應予駁回。原審就超過上開應准許
    部分，為上訴人敗訴之判決，並為假執行之宣告，自有未洽
    。上訴意旨就此部分指摘原判決不當，求予廢棄改判，為有
    理由，本院爰予廢棄改判如主文第二項所示。至於上開應准
    許部分，原審判命上訴人給付，並為假執行之宣告，核無違
    誤，上訴意旨，就此部分，仍執陳詞，指摘原判決不當，求
    予廢棄，為無理由，應駁回其上訴。
八、本件事證已臻明確，兩造其餘之陳述及攻擊防禦方法，經審
    酌核與判決結果不生影響，不再一一論述，併予敘明。
據上論結，本件上訴為一部有理由，一部無理由，依民事訴訟法
第450條、第449條第1項、第79條但書，判決如主文。
中　　華　　民　　國　　94　　年　　11　　月　　22　　日
　　　　　　      民事第九庭　審判長法　官  吳景源
　　　　　　　　　　　　　          法　官  鄭威莉
　　　　　　　　　　　　　          法　官  連正義
正本係照原本作成。
不得上訴。
中　　華　　民　　國　　94　　年　　11　　月　　23　　日
　　　　　　　　　　　　　　　　　　書記官  張永中
